臺灣臺南地方法院刑事判決　　　　　 94年度交簡上字第161號
公　訴　人　臺灣臺南地方法院檢察署檢察官
上　訴　人
即　被　告　丙○○
上開被告因過失傷害案件，上訴人不服本院94年度交簡字第1883
號中華民國94年10月18日第一審簡易判決（聲請簡易判決處刑書
案號：94年度調偵字第559號），提起上訴，本院管轄之第二審
合議庭判決如下：
    主  文
上訴駁回。
    事  實
一、丙○○於民國94年5月21日下午，駕駛車牌號碼NK6－406號
    重型機車，沿台南市○區○○街121巷由北往南方向行駛。
    嗣於同日下午5時許，行經前開路段與開南街之號誌故障（
    開南街設有閃光黃燈，開南街121巷設有閃光紅燈）而無交
    通警察指揮之交岔路口處，原應注意其行駛方向道路設有「
    停」字標誌，駕駛人駕駛車輛應遵守此項標誌之指示停車，
    確定可安全通過後再開，並遵守行經號誌故障交岔路口，支
    線道車應讓幹道車行，且應減速慢行，作隨時停車之準備，
    並應注意車前狀況，隨時採取必要安全措施，而按當時天候
    晴、日間自然光線、路面為柏油之市區道路○道路路面乾燥
    、無缺陷、無障礙物，又雖該岔路口處有建築物、會阻擋部
    分視距，但該岔路口處亦設有安全鏡可輔助判斷橫向道路車
    輛往來情況，而依當時情形尚無不能注意之情事，乃竟疏於
    注意及此，適有甲○○騎乘車牌號碼JTB－350號重型機車，
    沿開南街由東向西方向行駛，行經前揭交岔路口，亦未注意
    車前狀況而採取必要安全措施及減速慢行，因而於前揭路口
    發生碰撞，致甲○○受有右側臀部挫傷及雙側膝挫傷等傷害
    。丙○○於肇事後，經警送醫救治，而於員警陳玉祥到醫院
    處理時，當場承認係肇事者，自願接受裁判。
二、案經甲○○訴由台南市警察局第五分局報請臺灣臺南地方法
    院檢察署檢察官偵查起訴。
    理  由
一、程序部分：
    按被告以外之人於審判外之言詞或書面陳述，除法律有規定
    者外，不得作為證據，刑事訴訟法第159條第1項定有明文。
    被告所提出與被害人甲○○之父母所為談話錄音及譯文用以
    證明被害人甲○○未減速，於本件車禍有過失云云，惟依上
    開規定乃屬被告以外之人於審判外之言詞陳述，自屬傳聞證
    據，不得作為證據。又被告請求傳喚被害人甲○○之父到庭
    證明被害人甲○○未減速云云，但被害人之父並未親眼目睹
    本件車禍發生，則其經被害人告知之車禍經過，亦屬傳聞證
    據，自亦不得作為證據，故本院認無傳喚必要，先予敘明。
二、訊據被告丙○○矢口否認有何過失犯行，辯稱：伊行經開南
    街21巷與開南街路交岔路口時，係完全靜止後，再緩車啟動
    ，而依地籍圖與實地現場均顯示，開南街121巷北往南路口
    停止線左側視角被開南街121巷2號（華興段1286地號之建物
    ）阻擋，而由開南街121巷停止線停車看開南街，可視開南
    街距離為8公尺；而利用輔助安全鏡看開南街，可視距離則
    為7公尺。伊於行經該路口完全靜止後，前視路口安全輔助
    鏡，左看開南街在視角可及範圍內，確定無來車後再緩車啟
    動，旋即遭甲○○以高速撞擊，致伊所騎乘之重型機車經猛
    烈撞擊後，原地反轉180度，依此推估甲○○行經該路段之
    車行速度約時速60公里，不可能如甲○○所稱只有約20公里
    。同時由甲○○騎承機車行向方向觀之，開南街口安全輔助
    鏡，可視開南街121巷距離為18公尺，甲○○因急欲通過該
    事故路口38公尺後之綠燈，因而行經該事故路段時不僅超速
    行駛，且未減速，實為肇事主因，已違反道路交通安全規則
    第93條第1項、第93條第2項及第125條第2項之規定，復以甲
    ○○於94年7月29日偵查庭、94年12月29日調查庭與95年2月
    8日車輛事故鑑定委員會，均曾表示「自己未停車，以時速
    約30公里之速度欲通過該路段」，顯見甲○○並未減速慢行
    ，作隨時停車之準備，實應負此次車禍事故之全部責任云云
    。
三、按汽車行駛時，駕駛人應注意車前狀況及兩車併行之間隔，
    並隨時採取必要之安全措施。車輛行至無號誌或號誌故障而
    無交通車輛行至無號誌或號誌故障而無交通警察指揮之交岔
    路口，支線道車應暫停讓幹線道車先行，道路交通安全規則
    第94條第3項與第102條第1項第2款前段，定有明文。本件被
    告丙○○並不否認於上開時、地與甲○○所駕駛之機車發生
    碰撞，甲○○因而受有右側臀部挫傷、雙側腿挫傷之傷害等
    事實，被害人甲○○於警、偵訊及本院審理中亦指述綦詳，
    並有卷附臺南市○○○道路交通事故談話紀錄表、道路交通
    事故現場照片24幀、道路交通事故肇事人自首紀錄表、道路
    交通事故現場圖、道路交通調查報告表、台南市○○○道路
    交通事故初步分析研判表、財團法人台灣基督長老教會新樓
    醫院診斷證明書各1份附卷可稽。而本件所爭執者乃被告是
    否已盡注意義務，或是其應注意、能注意，而疏未注意，致
    本件車禍之發生。經查：
  (一)查上開東西向之開南街路口設有閃光黃燈之號誌，地面並劃
    設白色「停止線」及「停」標字；南北向之開南街121巷路
    口設有閃光紅燈之號誌，地面劃設有指示路面範圍之警告標
    線，本件交通事故發生時上開號誌均未閃亮，此有道路交通
    事故調查表及事故現場圖各1份（見警卷第27-29頁）在卷可
    稽，惟上開號誌之外觀分別為黃色或紅色之單色玻璃燈罩，
    縱未閃亮仍無礙於該號誌之辨識。按閃光黃燈表示「警告」
    ，車輛應減速接近，注意安全，小心通過；閃光紅燈表示「
    停車再開」，車輛應減速接近，先停止於交岔路口前，讓幹
    道車優先通行後認為安全時方得續行，道路交通標誌標線號
    誌設置規則第211條第1項第1款、第2款分別定有明文，故東
    西向之開南街係幹道，南北向之開南街121巷係支線道，洵
    堪認定。
  (二)道路交通管理處罰條例及道路交通規則有關「讓車」之規定
    ，旨在確認行車順序及劃分道路路權，以維護交通往來之安
    全。故所謂「讓」，當指車輛駕駛人必須將車輛暫停，待有
    路權之他車輛駕駛人通過，安全無虞時，始能再繼續通行之
    謂。以此解釋交岔路口支道車應讓幹道車先行規定之旨，支
    道車在遇前方交岔路口時，除應先暫停於同車道與交岔路口
    最靠近同向車道之停止線後方，讓幹道車先行通過外，在駛
    進路口跨越幹道之過程中，也須隨時注意幹道之車況，作停
    讓之準備。故被告既為行駛於支線道之汽車駕駛人，其行經
    上開交岔路口，即應依該號誌及標線減速停止，且於重新緩
    車啟動跨越幹道時，如遇有幹道來車，亦應隨時停讓。
  (三)被告雖辯稱伊確依規定在該路段停止線停車後再緩車啟動，
    惟其左側視線為開南街121巷2號之建物遮蔽，可視開南街距
    離為8公尺；而利用輔助安全鏡看開南街，可視距離則只為7
    公尺，伊在能見度範圍內已確定無車輛通過才啟動續行，而
    伊人車被撞後原地反轉180度，可推估甲○○行經該路段之
    車行速度達時速60公里以上云云。依現場照片所示，本件道
    路交通事故發生之四岔路口，因開南街121巷口確有建物遮
    蔽，導致開南街東往西之方向及開南街121巷北往南之方向
    之車輛，於行進中不易查知與其交會之巷道有無來車。故上
    開交岔路口設有閃光紅燈，並劃設白色停止線及白色「停」
    標字，用以指示車輛至此必須「停車再開」，目的在於告示
    車輛駕駛人必須停車觀察，認為安全時，方得再開，俾供充
    份看清路況，使幹道車優先通行。況查，該開南街121巷2號
    之建物並未突出於開南街之路面，又有路口設置之反光鏡可
    供輔助辨明有無來車之用，視距受建築物之影響應相當有限
    ，縱如被告所稱在停止線可視開南街距離為8公尺；而利用
    輔助安全鏡看開南街，可視距離則只有7公尺，然路口設置
    之反光鏡僅為輔助辨明有無來車之工具，並非支線汽車駕駛
    人判斷是否能安全通行之唯一依據，如被告依路口設置之號
    誌及標線減速停車，而開南街121巷劃設白色停止線處到與
    開南街相接處，尚有一小段距離，被告於緩步啟動行駛至12
    1巷口時，其視線應已不再受建物遮蔽，此時被告若能確實
    查看開南街有無車輛行駛，自可發現被害人所乘之機車正欲
    通過該處路口，則該開南街121巷2號之建物當不致阻礙其判
    斷幹道來車之視線。且如前所述有關「讓車」之規定，支線
    車輛駕駛人必須待安全無虞時，始能再繼續通行，當非只要
    在停止線停車查看後即可逕行繼續通行，無需注意幹道上是
    否有車輛已駛近交岔路口。
  (四)再查，被告雖辯稱伊所騎Ａ車車身倒地後倒轉180度，足證
    被害人甲○○所騎Ｂ車時速高達60公里以上云云。然查員警
    到場處理時，Ａ車業經路人原地扶正，並未保持肇事原貌，
    有前揭道路交通事故談話紀錄表1紙（見警卷第3頁）在卷可
    稽，則Ａ車身倒地後是否確倒轉180度，已不無疑問。又依
    Ａ車所停位置乃位於開南街與開南街121巷交岔路口西北方
    ，距開南街口0.8公尺、距開南街121巷直線0.5公尺處，足
    見Ａ車位置即是車禍撞擊位置，Ａ車顯未因遭撞擊而偏離原
    車道，可見撞擊之力量尚非強大，有車禍現場圖可參（見警
    卷第27頁）；再觀諸Ａ車係左前車頭側斜板部分與Ｂ車右前
    側車頭直接撞擊，故Ａ車其左側前車頭飾板擦裂損、左側腳
    踏板裂損（另機車右側擦損應是倒地時所造成），Ｂ車係右
    前叉及右前車頭飾板擦裂損（另機車右側擦損應是倒地時所
    造成），該撞擊所造成之損壞均非嚴重，如依被告所辯當時
    Ｂ車係以60公里以上時速高速撞擊而來，兩車因撞擊所造成
    之損壞焉可能只有如此？又據前揭交通事故現場照片所示，
    除證人甲○○騎乘Ｂ車倒地後之刮地痕外，並無明顯剎車痕
    之情狀，且據證人甲○○於偵查中證稱：其當時時速約20至
    30 公里（見94年偵字第9052號卷第6頁），而被告指稱被害
    人超速等語並未提出確實之證據足資佐證，尚難採信。再徵
    以兩車發生碰撞地點距開南街與開南街121巷口0.8公尺，則
    當被告欲進入開南街橫越幹道時，Ｂ車當已駛近或行經上開
    交岔路口，以當時開南街路面並無明顯阻斷視線之路況，被
    告斷無不知被害人甲○○來車之理。復據被告於臺南市警察
    局交通隊車禍處理小組訪談時陳稱：「……我到路口前有減
    速，行速約15公里。我有看見對方車從我車左方駛來，約2
    至3公尺，因對方車速很快閃避就來不及。……」，有前揭
    警察局道路交通事故談話紀錄表1份在卷可稽（見警卷第3頁
    ），則被告於行經上開交岔路口時，顯已知悉甲○○之來車
    ，卻未停車禮讓幹道車先行而爭道行駛，是以被告顯有支線
    道車不讓幹線道車先行，而於上開交岔路口發生碰撞，致甲
    ○○受有右側臀部挫傷、雙側腿挫傷之傷害之過失犯罪事實
    。此復經本院送請臺灣省臺南區車輛行車事故鑑定委員會鑑
    定及臺灣省車輛行車事故覆議鑑定委員會覆議結果，均認被
    告「支線道車未暫停讓幹道車先行，為肇事主因。」有臺灣
    省臺南區車輛行車事故鑑定委員會95年2月9日南鑑字第0955
    900467號函及臺灣省車輛行車事故覆議鑑定委員會95年4月1
    1日府覆議字第0950100178號函可憑。
  (五)綜上所述，被告於本件車禍之發生確係應注意、能注意，而
    疏未注意，致被害人因車禍而受有右側臀部挫傷及雙側膝挫
    傷等傷害，則被害人所受之傷害與被告之過失行為間，顯具
    有因果關係。被告所辯應本件車禍應由被害人甲○○負完全
    責任云云，無非畏罪卸責之詞，不足採信。事證已臻明確，
    被告過失犯行堪予認定。
四、
  (一)原審以本案事證明確，依刑事訴訟法第449條第1項前段、第
    454條第2項，刑法第284條第1項前段、第62條前段、第41條
    第1項前段，罰金罰鍰提高標準條例第1條前段、第2條，逕
    以簡易判決量處被告拘役四十日，並諭知易科罰金之折算標
    準，認事用法並無不當，量刑亦屬妥適，被告指摘原判決認
    事用法不當，提起上訴，為無理由，應予駁回。
  (二)至於以往實務見解認原判決未及比較適用新舊刑法時，上訴
    後，雖比較結果以舊刑法有利於行為人，而原判決別無其他
    撤銷事由，仍應由上訴審法院以此為由撤銷。惟修正後之新
    刑法第2條第1項規定，採從舊從輕原則，係以適用行為時法
    為原則，而本件被告犯罪時之刑法第41條第1項前段規定：
    「犯最重本刑為5年以下有期徒刑以下之刑之罪，而受6個月
    以下有期徒刑或拘役之宣告，因身體、教育、職業、家庭之
    關係或其他正當事由，執行顯有困難者，得以1元以上3元以
    下折算一日，易科罰金。」又被告行為時之易科罰金折算標
    準，修正前罰金罰鍰提高標準條例第2條前段（現已刪除）
    規定，就其原定數額提高為100倍折算1日，則本件被告行為
    時之易科罰金折算標準，應以銀元300元折算1日，經折算為
    新臺幣後，應以新臺幣900元折算為1日。惟95年7月1日修正
    公布施行之刑法第41條第1項前段則規定：「犯最重本刑為
    五年以下有期徒刑以下之刑之罪，而受六個月以下有期徒刑
    或拘役之宣告者，得以新臺幣一千元、二千元或三千元折算
    一日，易科罰金。」比較修正前後之易科罰金折算標準，以
    95年7月1日修正公布施行前之規定，較有利於被告，則諭知
    被告易科罰金時應依刑法第2條第1項前段，適用修正前刑法
    第41條第1項前段規定，定其折算標準。另被告行為後，其
    所犯過失傷害罪之法定罰金刑部分，其上限部分，依95年6
    月14日公布增訂之刑法施行法第1條之1第1項規定「中華民
    國九十四年一月七日刑法修正施行後，刑法分則編所定罰金
    之貨幣單位為新台幣。」、第2項前段規定「九十四年一月
    七日刑法修正時，刑法分則編未修正之條文定有罰金者，自
    九十四年一月七日刑法修正施行後，就其所定數額提高為三
    十倍。」，與依罰金罰鍰提高標準條例第1條前段規定，同
    為新台幣1萬5千元；其下限部份，依新刑法第33條第5款規
    定「罰金：新台幣一千元以上，以百元計算之。」，較依舊
    刑法第33條第5款規定「罰金：一元以上。」（即新台幣三
    十元）為重。而因法定罰金刑部分係屬科刑規範事項，其變
    更自屬法律有變更，是新刑法施行後，應依新刑法第2條第1
    項規定，比較新、舊法結果，仍應適用較有利於被告之行為
    時法律即舊刑法第33條第5款有關法定罰金刑部分，併此敘
    明。因此，原判決雖未及比較適用，然上訴本院後，經比較
    新舊刑法，行為後之法律並非較有利於行為人，仍應適用行
    為時法，則原判決適用行為時法即無不當，自不構成撤銷之
    事由，併予敘明。
五、據上論斷，依刑事訴訟法第455條之1第3項、第1項、第368
    條，刑法第2條第1項前段，判決如主文所示之刑。
本案經檢察官乙○○到庭執行職務。
中　　華　　民　　國　　96　　年　　1　　 月　　18　　日
　　　　　　　　　刑事第八庭  審判長法　官　彭喜有
                                    法  官  王慧娟
                                    法  官  李東柏
以上正本證明與原本無異。
本件不得上訴。
　　　　　    　　　　　　　　　　　書記官　黃傳鈞
中　　華　　民　　國　　96　　年　　1 　　月　　19　　日
附錄本案論罪科刑法條全文：
中華民國刑法第284條第2項：
因過失傷害人者，處6月以下有期徒刑、拘役或500元以下罰金，
致重傷者，處1年以下有期徒刑、拘役或500元以下罰金。
